【裁判字號】    98,上更(一),581
【裁判日期】    990331
【裁判案由】    違反槍砲彈藥刀械管制條例
【裁判全文】
臺灣高等法院刑事判決             98年度上更(一)字第581號
上  訴  人
即  被  告  甲○○
選任辯護人  張克西  律師
            李岳洋  律師
上列上訴人因違反槍砲彈藥刀械管制條例案件，不服臺灣板橋地
方法院97年度訴字第2383號，中華民國98年1月23日第一審判決
（起訴案號：臺灣板橋地方法院檢察署96年度偵字第29329號）
，提起上訴，經判決後，由最高法院發回更審，本院判決如下：
    主  文
原判決撤銷。
甲○○無罪。
    理  由
一、公訴意旨略以：被告甲○○明知具有殺傷力之改造槍枝，係
    槍砲彈藥刀械管制條例所管制之物，非經中央主管機關許可
    ，不得無故持有，竟基於持有槍枝之犯意，自不詳時間起，
    持有具有殺傷力之仿FN廠1910型半自動之改造手槍乙支（含
    彈匣1個，槍枝管制編號：0000000000 號），並以報紙包裹
    後藏放在其位於臺北縣新莊市○○路645 號之「文陽機車行
    」修繕機車處之電視櫃內而持有之。嗣於96年12月4 日15時
    許，在上址為警查獲，並扣得前開具有殺傷力之改造手槍1
    支及非制式子彈2顆。因認被告涉犯槍砲彈藥刀械管制條例
    第8條第4項之未經許可持有可發射子彈具有殺傷力之改造手
    槍罪嫌。
二、按犯罪事實應依證據認定之，無證據不得認定其犯罪事實；
    又不能證明被告犯罪者，應諭知無罪之判決，刑事訴訟法第
    154條第2項、第301條第1項分別定有明文。次按認定被告有
    罪之事實，應憑證據，如未能發現相當之證據，或證據不足
    以證明，自不能以推測或擬制之方法，以為裁判之基礎；且
    認定事實所憑之證據，其為訴訟上之證明，須達於通常一般
    人均不致有懷疑，而得確信其為事實之程度者，始得據為有
    罪之認定，倘其證明尚未達到此一程度而有合理之懷疑存在
    時，尚難為有罪之認定基礎；另苟積極證據不足以為不利於
    被告事實之認定，即應為有利於被告之認定，更不必有何有
    利之證據（最高法院30年上字第816 號、40年臺上字第86號
    、76年臺上字第4986號判例意旨參照）。又刑事訴訟法第16
    1條第1項規定：檢察官就被告犯罪事實，應負舉證責任，並
    指出證明之方法。因此，檢察官對於起訴之犯罪事實，應負
    提出證據及說服之實質舉證責任。倘其所提出之證據，不足
    為被告有罪之積極證明，或其指出證明之方法，無從說服法
    院以形成被告有罪之心證，基於無罪推定之原則，自應為被
    告無罪判決之諭知（最高法院92年臺上字第128 號判例意旨
    參照）。
三、證據能力方面：
(一)證人之陳述：
 １.證人陳朝源、秘密證人Ａ１於警詢時之陳述：
    按被告以外之人於審判外之陳述，雖不符刑事訴訟法第159
    條之1至之4之規定，而經當事人於審判程序同意作為證據，
    法院審酌該言詞陳述或書面陳述作成時之情況，認為適當者
    ，亦得為證據。當事人、代理人或辯護人於法院調查證據時
    ，知有第159條第1項不得為證據之情形，而未於言詞辯論終
    結前聲明異議者，視為有前項之同意，刑事訴訟法第159 條
    之5 定有明文。查證人陳朝源、秘密證人Ａ１於警詢時所為
    之陳述，雖係被告甲○○以外之人於審判外之陳述，然被告
    及其辯護人迄原審及本院言詞辯論終結前並未聲明異議，復
    經本院審酌其陳述作成時之情況，並無非出於自由意願而為
    陳述或遭違法取證及顯有不可信之情況，認以之作為證據為
    適當，依前揭規定，自應有證據能力。
 ２.證人鎖靖容於偵查中之陳述：
    按檢察官職司追訴犯罪，就審判程序之訴訟構造言，檢察官
    係屬與被告相對立之當事人一方，偵查中對被告以外之人所
    為之偵查筆錄，或被告以外之人向檢察官所提之書面陳述，
    性質上均屬傳聞證據。自理論上言，如未予被告反對詰問、
    適當辯解之機會，一律准其為證據，似有違當事人進行主義
    之精神，對被告之防禦權亦有所妨礙；然而現階段刑事訴訟
    法規定檢察官代表國家偵查犯罪、實施公訴，必須對於被告
    之犯罪事實負舉證之責，依法其有訊問被告、證人及鑑定人
    之權，證人、鑑定人且須具結，而實務運作時，偵查中檢察
    官向被告以外之人所取得之陳述，原則上均能遵守法律規定
    ，不致違法取供，其可信性極高，為兼顧理論與實務，乃於
    修正刑事訴訟法時，增列第159條之1第2 項，明定被告以外
    之人（含被害人、證人等）於偵查中向檢察官所為陳述，除
    顯有不可信之情況者外，得為證據，並於92年9月1日施行（
    最高法院94年度臺上字第7416號判決意旨參照）。又所謂「
    顯有不可信性」，係指陳述是否出於供述者之真意、有無違
    法取供情事之信用性而言，故應就偵查或調查筆錄製作之原
    因、過程及其功能等加以觀察其信用性，據以判斷該傳聞證
    據是否有顯不可信或有特別可信之情況而例外具有證據能力
    ，並非對其陳述內容之證明力如何加以論斷，二者之層次有
    別，不容混淆（最高法院94年度臺上字第629號判決要旨可
    參）。查證人鎖靖容於偵查中向檢察官所為之陳述，已依法
    具結證言之情，有訊問筆錄及結文在卷可佐，復查無有何非
    出於自由意願而為陳述或遭違法取供之情形，足認並無顯不
    可信之情況，依上開刑事訴訟法第159條之1第2 項規定，足
    認其於偵查中之陳述，自有證據能力。
(二)鑑定書：
    卷附之內政部警政署刑事警察局96年12月27日刑鑑字第0960
    185378號槍彈鑑定書1件、97年7月18日刑紋字第0970104817
    號鑑驗書（見偵查卷第45至47頁、原審卷第47頁）、法務部
    調查局97年11月17日調科參字第09700514540號測謊報告書
    暨測謊鑑定過程參考資料（見原審卷第113至123頁），性質
    上雖均屬被告以外之人於審判外之書面陳述，然就槍彈鑑定
    書部分，係由司法警察等偵查輔助人員於案件未移送檢察官
    偵辦前之調查犯罪階段，依據檢察長之概括授權，先行將查
    扣之槍砲、彈藥等證物送請檢察機關預先核定之專責鑑定人
    或鑑定機關實施鑑定，基於檢察一體原則，該鑑定人或鑑定
    機關亦應視同受承辦檢察官所選任或囑託而執行鑑定業務，
    另函文及測謊報告書部分，則係原審依職權囑託內政部警政
    署刑事警察局及法務部調查局進行鑑定，其等所出具之書面
    鑑定報告，均屬刑事訴訟法第206條所定之傳聞例外情形，
    且被告及其辯護人迄於本院言詞辯論終結前均未聲明異議，
    經本院審酌前開書面陳述作成時之情況，認為適當，應有證
    據能力。
(三)照片、光碟、扣案之槍彈及其外包裏之報紙：
    卷附之照片、搜索光碟，性質上乃係以相機照片此種機械之
    方式所留存之影像，又扣案之槍彈及其外包裏之報紙，性質
    上乃係證物，均非被告以外之人於審判外所為之言詞或書面
    陳述，亦即非屬供述證據，又非文書證據，自不受刑事訴訟
    法規定之傳聞法則所拘束，且上開照片、光碟，或係警員於
    搜索時，就搜索之現場情況、或就查扣之物品，或係秘密證
    人Ａ１就槍枝及其外包裹之報紙所拍攝之照片及光碟，再扣
    案之槍彈及其外包裹之報紙，乃係警員於搜索被告時當場查
    扣之物，經核亦無違法取證之情事，並與被告被訴之犯罪事
    實有關，自應具有證據能力。
(四)本案公訴人所引用之其餘卷證資料（包含人證與文書證據）
    ，並無證據證明係公務員違背法定程序所取得，又被告以外
    之人於審判外之陳述，經核並無非出於自由意願而為陳述或
    遭違法取證及顯有不可信之情況，再卷內之文書證據，亦無
    刑事訴訟法第159條之4之顯有不可信之情況與不得作為證據
    之情形，且被告及其辯護人迄本院言詞辯論終結前均未聲明
    異議，依刑事訴訟法第159條至159條之5之規定，均有證據
    能力。
四、訊據被告甲○○堅詞否認有何持有具有殺傷力之改造手槍之
    犯行，辯稱：扣案之槍彈並非伊所有，伊不知為何會在伊之
    機車行搜到槍彈，伊係被人栽贓的等語。辯護人辯護意旨略
    以：被告自始至終均供稱不知扣案槍彈何以會出現在其所經
    營之機車行兼住處，而扣案之槍彈及其外包裏之報紙，經送
    請檢驗，亦均查無被告之指紋，是扣案之槍彈及報紙，均無
    從證明係被告所有並持有之物；再被告之機車行乃係開放之
    空間，實無法排除有心人士趁被告不注意之際，故意栽槍之
    可能；又秘密證人Ａ１所為之陳述，顯有違經驗法則，其真
    實性有重大疑義，自不足作為不利被告之證據等語。
五、經查，扣案之改造手槍係於上揭時、地，為警於被告所經營
    之前揭機車行之電視櫃內搜索查扣之情，業據被告於警詢、
    偵查及原審審理時供明在卷（見偵查卷第10頁反面、12、37
    頁），復經證人即搜索時在場之人陳朝源於警詢時、警員鎖
    靖容於偵查中證述明確（見偵查卷第14、15、56頁），且有
    搜索扣押筆錄、扣押物品目錄表各1件、查獲照片10幀、查
    扣槍彈照片6幀、搜索當時包裹槍彈所用之報紙之照片10幀
    在卷可佐（見偵查卷第6至9、19至23、27至29、79至83頁）
    ，此外，尚有該改造手槍1支、非制式子彈2顆扣案可資佐證
    。而上開扣案之槍彈，經送請內政部警政署刑事警察局以性
    能檢驗法、試射法鑑定認：「一、送鑑手槍壹支（槍枝管制
    編號00 00000000號），認係改造手槍，由仿FN廠1910型半
    自動手槍製造之槍枝，換裝土造金屬槍管而成，擊發功能正
    常，可供擊發適用子彈使用，認具殺傷力。二、送鑑子彈貳
    顆，認係非制式子彈，由金屬彈殼組合直徑8.1㎜金屬彈頭
    而成，經試射，雖可擊發，惟發射動能甚微，認不具殺傷力
    」等情，有該局97年12月27日刑鑑字第0960185378號槍彈鑑
    定書1份附卷可稽（見偵查卷第45至47頁），此部分事實，
    應堪認定。
六、本案依秘密證人Ａ１於警詢時證稱：（問：你與甲○○是何
    關係？有無怨隙？）我是昨天朋友介紹認識，沒有仇怨。（
    問：你如何知道甲○○持有槍械？）我跟我朋友去他經營的
    機車行時看到的，我有趁機用手機偷拍他的槍。（問：甲○
    ○持有幾把槍械？你能否分辨是否為改造或制式的？）我看
    到只有1把，彈匣裡有子彈，幾顆我不知道，我不會分辨手
    槍制式或改造，只覺得槍還滿漂亮的等語（見聲搜卷第4、5
    頁）；另於原審審理時具結證稱：因為我本身有些債務上的
    糾紛，我朋友說被告可以幫我處理，所以帶我去找被告。（
    問：當天在機車行，你們談了些什麼，時間多長？）時間不
    會很久，被告說他很有實力，就有拿出手槍展示他的實力。
    ……我用手機拍攝手槍，是在被告離開時拍攝的。……（問
    ：被告拿出手槍時，手槍的外面是否有包裝？）好像是報紙
    ，至於什麼報紙我不太記得。……被告有將槍拿在手上給我
    們看，被告離開時，是將手槍放在地上，而我本來所謂有用
    報紙包裝槍的那個報紙，也一起被放在地上，被告不是離開
    機車行，只是離開修理機車工作的地方，被告只是離開幾分
    鐘而已，而被告離開這段期間，沒有其他的人進來等語（見
    原審卷第146至148頁），秘密證人Ａ１固有指證被告非法持
    有槍枝，並陳稱其有拍下槍枝之照片及提出該照片為憑，而
    嗣後在被告所經營之「文陽機車行」修繕機車處之電視櫃內
    確有查獲槍枝乙支。然依卷附祕密Ａ１所拍攝槍枝照片所示
    ，拍攝地點之地板為洗石子地（見偵查卷第83頁），與扣案
    槍枝地點即上訴人經營之機車行之地板為磁磚地板，似有不
    同。另Ａ１所拍攝之槍枝，其扳機係位在中間，並未連接至
    槍枝握把（見偵查卷第83頁）；扣案槍枝之扳機係位在後方
    ，並連至槍枝握把（見偵查卷第45、46頁），足見Ａ１所拍
    攝之槍枝與扣案槍枝應非同一。且本院前審將之送請內政部
    警政署刑事警察局鑑定結果亦認：拍攝之槍枝照片研判其型
    號為WALTHER廠PPK/S型半自動手槍製造之槍枝，與扣案槍枝
    為仿FN廠1910型半自動手槍製造之槍枝不同，其扳機外觀、
    型式均明顯不同，此有該局刑鑑字第0980084525號函可稽（
    見本院上訴卷第110頁）。又扣案之改造手槍、彈匣、子彈
    及其外包裹之報紙，經台中縣警察局檢驗，均未發現足資比
    對之指（掌）紋等情，有該局勘察採證報告書在卷可參（見
    原審卷第38頁），復經原審將扣案之改造手槍及其外包裹之
    報紙送請內政部警政署刑事警察局鑑驗，亦未發現可資比對
    之指紋乙情，有該局97年7月18日刑紋字第0970104817號鑑
    驗書在卷可考（見原審卷第47頁），且經本院比對包裹上開
    2支槍枝之報紙內容亦不同(見偵查卷第22頁、原審卷第34頁
    )。又被告甲○○經法務部調查局進行測謊，認「上訴人就
    （一）渠不知道扣案槍枝是何人藏放在機車行內；（二）扣
    案槍枝不是渠所有等問題。經測試均無情緒波動反應，研判
    未說謊」乙節，有該局97年11月17日調科參字第0970051454
    0 號測謊報告書暨測謊過程鑑定資料附卷可參（見原審卷第
    113至123頁）。而祕密證人Ａ１既自稱係因友人之介紹始與
    被告見面，然卻證稱不知該友人之真實姓名（見本院上訴卷
    第132 頁反面）。倘依祕密證人Ａ１所證，扣案槍枝為被告
    所持有而藏放，並曾於案發前在Ａ１面前把玩，經Ａ１趁機
    拍照，何以扣案槍枝與Ａ１趁機拍攝之槍枝照片不符？該扣
    案槍枝及其外包裹之報紙上何以均無上訴人之指紋於其上？
    可見祕密證人Ａ１所拍攝之槍枝照片及其所述拍攝過程，應
    與被告有無持有扣案槍枝之判斷，並無直接關係，則證人祕
    密Ａ１所證述：「因朋友之引介前去上訴人經營之機車行，
    請其幫忙處理債務問題時，上訴人拿出手槍展示炫耀，乃利
    用上訴人不注意之際，趁隙用手機拍攝」云云，是否屬實？
    已非無疑。參以被告所經營之機車行係開放之空間，有警方
    現場蒐證照片可參（見偵查卷第19至21頁），出入人員不定
    ，究否有人故意栽贓，亦有可能，是被告辯稱：Ａ１所述不
    實，其係遭人栽贓云云，尚非全然無據。被告既堅詞否認持
    有扣案之槍枝，尚難因在被告所經營之前揭機車行之電視櫃
    內查扣槍枝，即逕認係被告非法所持有。此外，又查無其他
    積極證據足認被告確有非法持有具有殺傷力之槍枝情事，被
    告犯罪即屬不能證明。原審未予詳察，遽為有罪之判決，容
    有未洽。被告提起上訴，否認犯罪，為有理由，應由本院將
    原判決撤銷改判，另諭知被告無罪，用期適法。
據上論斷，應依刑事訴訟法第369條第1項、第364條、第301條第
1項前段，判決如主文。
本案經檢察官侯寬仁到庭執行職務。
中    華    民    國    99    年    3     月    31    日
                  刑事第十五庭審判長法  官  吳昭瑩
                                    法  官  賴邦元
                                    法  官  蘇隆惠
以上正本證明與原本無異。
檢察官如不服本判決，應於收受送達後10日內向本院提出上訴書
狀，其未敘述上訴之理由者並得於提起上訴後10日內向本院補提
理由書（均須按他造當事人之人數附繕本）「切勿逕送上級法院
」。
                                    書記官  楊妙恩
中    華    民    國    99    年    3     月    31    日

司法院資訊處製作；財團法人民間司法改革基金會備份。
